【裁判字號】    92,訴,331
【裁判日期】    920515
【裁判案由】    偽造文書等
【裁判全文】
臺灣臺中地方法院刑事判決                          九十二年度訴字第三三一號
    公  訴  人  臺灣臺中地方法院檢察署檢察官
    被      告  甲○○
右列被告因偽造文書等案件，經檢察官提起公訴（九十一年度偵緝字第五五一號），
本院判決如左：
    主  文
甲○○行使偽造私文書，足以生損害於他人，處有期徒刑肆月，如易科罰金，以參佰
元折算壹日，緩刑貳年。如附表所示支票背面偽造之「丙○○」署押壹枚沒收。
被訴侵占部分無罪。
    事  實
一、緣甲○○受丙○○委託，為丙○○所交付車號為ＰＨ－五七五五號之自用小客車
    重新烤漆，雙方約定代價為新臺幣（下同）二萬五千元。詎甲○○明知其積欠地
    下錢莊款項，丙○○所應給付予其之二萬五千元費用，其須先清償積欠地下錢莊
    之利息，其已無資力可再給付烤漆費用予丁○○，竟基於意圖為自己不法所有及
    意圖得財產上不法利益之犯意，隱瞞其無力支付修車款之事實，於民國八十九年
    三月九日，將上開自小客車之烤漆工作，另行委託丁○○施作，亦約定代價為二
    萬五千元（其中工資費用為一萬元，餘一萬五千元為材料費），使丁○○陷於錯
    誤，為甲○○烤漆上開自用小客車。俟丁○○依約完成烤漆工作後，因丁○○要
    求甲○○須先付款才願交車，丙○○復催促甲○○交車，甲○○乃為使丁○○交
    車，而在取得其不知情之妻子乙○○同意後，由其簽發發票人為乙○○，面額為
    二萬五千元之支票一紙（發票人、發票日、付款人、票面金額及票號均詳如附表
    所示），並在該張支票背面偽造丙○○之簽名，表示該張支票經丙○○背書後，
    於八十九年四月三十日，在臺中縣豐原市○○路一一○號協豐修車廠內，將上開
    支票一張持交予丁○○，使丁○○將上開自小客車交予甲○○，而足以生損害於
    丁○○及丙○○。旋甲○○即將該車交予丙○○，並將丙○○取車後所交付之二
    萬五千元款項，交予地下錢莊清償欠款。嗣經丁○○屆期提示上開支票結果遭退
    票，未獲兌現，而查悉該支票帳戶早於八十七年十一月十三日即被列為拒絕往來
    戶，且丙○○亦表示未曾在上開支票上背書，再經丁○○向甲○○催討修車款未
    果，甲○○嗣並避不見面，丁○○始知受騙。
二、案經丁○○訴由臺灣臺中地方法院檢察署檢察官偵查起訴。
    理  由
壹、有罪部分：
一、右揭事實，業據被告甲○○於偵審中坦承不諱，核與告訴人丁○○於警詢及偵審
    中指訴、證人丙○○於警詢及審理中證述及證人乙○○於審理中證述情節相符，
    復有如附表所示之支票及退票理由單影本各一紙在卷可稽（見九十年度發查字第
    二七五一號偵查卷第四頁），足認被告之自白確與事實相符，堪可採信。本案事
    證明確，被告犯行堪以認定。
二、按支票背書，在票據法上係表示對支票負擔擔保責任之意思，為法律規定之文書
    ，並非依習慣表示一定用意之證明，亦非有價證券之一部，在支票背面偽造署押
    為背書，應成立偽造文書罪（最高法院七十年度臺上字第二一六二號判例意旨參
    照）。是核被告甲○○所為，關於其詐取烤漆材料費一萬五千元部分，係犯刑法
    第三百三十九條第一項詐欺取財罪；詐得修車工資一萬元之不法利益部分，係犯
    同條第二項之詐得財產上不法利益罪；在如附表所示支票背面偽造署押為背書，
    並持以行使部分，係犯刑法第二百十六條、第二百十條之行使偽造私文書罪。被
    告偽造署押之行為為偽造私文書之部分行為；被告偽造私文書後復持以行使，其
    偽造私文書之低度行為應為行使之高度行為所吸收，均不另論罪。被告以一詐欺
    行為同時詐取汽車烤漆材料及詐得修車工資之不法利益，係以一行為同時觸犯詐
    欺取財及詐欺得利二罪名，為想像競合犯，應依刑法第五十五條規定，從一重之
    詐欺取財罪處斷。又被告係基於一個詐欺犯意，為達成使丁○○交車之目的，始
    續為上開行使偽造私文書犯行，以完成其整個詐欺目的，是被告所犯詐欺罪與行
    使偽造文私文書二罪間，顯具有方法結果之牽連關係，為牽連犯，應依刑法第五
    十五條規定，從一重之行使偽造私文書罪處斷。被告上開明知其已無資力可給付
    烤漆費用予丁○○，仍基於意圖為自己不法所有及意圖得財產上不法利益之犯意
    ，隱瞞其無力支付修車款之事實，於八十九年三月九日，將上開自小客車之烤漆
    工作，另行委託丁○○施作，使丁○○陷於錯誤，為被告施作烤漆工程部分，雖
    未據檢察官於起訴書之犯罪事實欄內敘及，惟既與經起訴之行使偽造私文書罪部
    分，具有牽連犯之裁判上一罪關係，而為起訴效力所及，本院自應併予審理，附
    此敘明。爰審酌被告犯罪之動機、目的、手段、所詐得之財物及不法利益計為二
    萬五千元，尚非甚鉅，及其犯罪後坦承犯行，並已與告訴人丁○○達成和解，有
    和解書一紙在卷可稽，態度尚佳等一切情狀，量處如主文所示之刑。且查，被告
    行為後，刑法第四十一條於九十年一月十日修正公布，於同年月十二日生效，該
    條第一項修正規定為「犯最重本刑為五年以下有期徒刑以下之刑之罪，而受六個
    月以下有期徒刑或拘役之宣告，因身體、教育、職業、家庭之關係或其他正當事
    由，執行顯有困難者，得以一元以上三元以下折算一日，易科罰金。但確因不執
    行所宣告之刑，難收矯正之效，或難以維持法秩序者，不在此限。」，經比較新
    舊法結果，被告所犯上開之罪，行為後依修正後之刑法第四十一條第一項前段規
    定，則得易科罰金，顯較為有利，爰依刑法第二條第一項前段，適用修正後刑法
    第四十一條第一項前段規定，就被告上開所量處之有期徒刑，併諭知如易科罰金
    之以三百元折算一日之標準。末查，被告前未曾受有期徒刑以上刑之宣告，有臺
    灣臺中地方法院檢察署刑案資料查註紀錄表及臺灣高等法院被告全國前案紀錄表
    各一份在卷可按，其因一時失慮，致罹刑章，犯後坦承犯行，深具悔意，並已與
    告訴人達成和解，被告經此罪刑宣告教訓後，當知所警惕，信無再犯之虞，本院
    綜核各情，因認對其所宣告之刑，以暫不執行為適當，爰併予宣告緩刑二年，以
    啟自新。又被告在如附表所示支票背面偽造之「丙○○」署押一枚，應依刑法第
    二百十九條之規定，予以宣告沒收。
貳、無罪部分：
一、公訴意旨另略以：被告甲○○駕駛丙○○所有自小客車（車號ＰＨ─五七五五號
    ）至臺中縣豐原市○○路，委託丁○○代修，竟意圖為自己不法之所有，將丙○○所交付之支票一張（發票人為丙○○，面額為二萬五千元）予以挪用侵吞入己
    ，因認被告此部分所為涉有刑法第三百三十五條第一項之侵占罪嫌云云。
二、按犯罪事實應依證據認定之，無證據不得推定其犯罪事實，又不能證明被告犯罪
    者，應諭知無罪之判決，刑事訴訟法第一百五十四條、第三百零一條第一項分別
    定有明文。又按侵占罪之成立，以擅自處分自己持有之他人所有物，或變易持有
    之意為所有之意，而逕為所有人之行為，為其構成要件，雖行為之外形各有不同
    ，要必具有不法所有之意思，方與本罪構成之要件相符。且按行為人所犯侵占罪
    ，與其事後彌縫之偽造文書行為，意思各別，應予併合論處（最高法院六十三年
    度臺上字第二一六四號判例意旨參照）。本件公訴人認被告涉有上開侵占罪嫌，
    係以被告未將上開丙○○所交付之支票一張，交予丁○○為其論據。訊據被告固
    坦承上開未將丙○○所交付之支票一張，交予丁○○之事實，惟辯稱：丙○○委
    託其烤漆後，其始又轉委託丁○○施作，上開支票係丙○○要給付予伊之款項，
    並非應轉交予丁○○之款項等語。經查，本案確係丙○○將車交予被告，委託被
    告烤漆後，被告始又自己轉託予丁○○施作，丙○○並不知上情，上開支票確係
    丙○○欲給付予被告之烤漆費用，而與丁○○無涉等節，業據被告、丙○○及丁○○分別於審理中陳述甚明，互核相符，已足認定。是丙○○既係基於其與被告
    間之契約，而將支票交予被告，則被告受領上開支票自有正當權源。至被告未給
    付其委託丁○○烤漆之費用予丁○○，則屬被告與丁○○間之問題，尚難以被告
    向丙○○收取費用後，未給付烤漆費予丁○○，而認被告係屬意圖為自己不法之
    所有，而侵占自己持有他人之物。此外，復查無其他積極證據足認被告確有公訴
    人起訴之此部分侵占犯行，既不能證明被告此部分犯罪，且檢察官雖未明確說明
    被告此部分罪嫌，與上開經判決有罪部分之關係為何，惟其於起訴犯罪事實既明
    確記載被告係「嗣為掩飾犯行」，而為上開偽造私文書犯行，經核復尚難認被告
    此部分犯嫌與上開經判決有罪部分，有何裁判上一罪關係，揆諸首開說明，即應
    就被告此部分犯嫌為無罪之諭知。
據上論斷，應依刑事訴訟法第二百九十九條第一項前段、第三百零一條第一項，刑法
第二條第一項前段、第二百十六條、第二百十條、第三百三十九條第一項、第二項、
第五十五條、修正後刑法第四十一條第一項前段、刑法第七十四條第一款、第二百十
九條，罰金罰鍰提高標準條例第一條前段、第二條，判決如主文。
中      華      民      國    九十二    年      五      月     十五     日
                              臺灣臺中地方法院刑事第三庭
                                     法  官     江奇峰
右正本證明與原本無異。
如不服本判決，應於判決送達後十日內向本院提出上訴狀，上訴於臺灣高等法院臺中
分院( 須附繕本 )。
                                     書記官
中      華      民      國    九十二    年      五      月     十五     日
附表
┌────┬───────┬───────┬──────┬────┬───
│發票人  │發票日（民國）│票面金額（新臺│付款人      │帳號    │票號
│        │      │幣）          │            │        │
├────┼───────┼───────┼──────┼────┼───
│乙○○  │八十九年五月十│二萬五千元    │臺中區中小企│一八八二│Ａ六○
│        │日            │              │業銀行南分行│        │四五五
│        │              │              │            │        │四七號
│        │              │              │            │        │
└────┴───────┴───────┴──────┴────┴───
附錄本案論罪科刑法條全文：
刑法第二百一十條
偽造、變造私文書，足以生損害於公眾或他人者，處五年以下有期徒刑。
刑法第二百一十六條
行使第二百十條至第二百十五條之文書者，依偽造、變造文書或登載不實事項或使登
載不實事項之規定處斷。
刑法第三百三十九條第一項、第二項
意圖為自己或第三人不法之所有，以詐術使人將本人或第三人之物交付者，處五年以
下有期徒刑、拘役或科或併科一千元以下罰金。
以前項方法得財產上不法之利益或使第三人得之者，亦同。


司法院資訊處製作；財團法人民間司法改革基金會備份。
